最高法院民事判決　　　　　　　　　　　　　　　九十三年度台上字第一七二０號
　　上　訴　人　海威海運承攬運送股份有限公司
　　法定代理人　方裕生
　　訴訟代理人　鍾慧芳律師
　　被 上訴 人　萬泰商業銀行股份有限公司
　　法定代理人　許勝發
　　訴訟代理人　蕭炳旭律師
右當事人間請求損害賠償事件，上訴人對於中華民國九十二年二月二十六日台灣高等
法院第二審判決（九十一年度海商上字第九號），提起上訴，本院判決如下：
　　主　文
上訴駁回。
第三審訴訟費用由上訴人負擔。
    理　由
本件被上訴人主張：訴外人憶謹企業有限公司（下稱憶謹公司），於民國八十七年九
月間，依據中國銀行澳門分行所開發LC00000000號之信用狀，持上訴人所開發分別為
WLGIKEE00000000MAC號及WLGIKEE00000000MAC號之載貨證券（下稱系爭載貨證券）及
相關出口單據，向伊辦理出口押匯，總計金額為美金二十萬元。按當時一美元折合新
台幣三十四點五九之匯率計算，伊計付憶謹公司新台幣（下同）六百九十一萬八千元
。詎伊向開狀銀行提示上述出口單據未獲付款，伊乃持系爭載貨證券向運送人即上訴
人請求交付貨物，惟上訴人以其非運送人，且貨物已由憶謹公司直接向船公司提領為
由，拒絕交付貨物等情。爰依所有權、運送契約、或載貨證券之法律關係，(一)先位聲
明：求為命上訴人給付伊美金二十萬元，加計法定遲延利息，並均得按給付時台灣銀
行牌告之美金現鈔賣出匯率折算新台幣給付之。(二)備位聲明：求為命上訴人給付伊六
百九十一萬八千元，並加計法定遲延利息之判決（第一審為被上訴人先、備位聲明敗
訴之判決，被上訴人不服聲明上訴，原審就備位聲明為如被上訴人聲明之判決，駁回
被上訴人其餘上訴，被上訴人對其敗訴部分未聲明不服）。
上訴人則以：憶謹公司自八十七年四月起與伊往來，都是要求伊代訂艙位，並要求伊
應發給四份正本「收貨憑證」及代取得三份正本「海運提單」，此並非「載貨證券」
。系爭二只貨櫃貨載，合計不過美金二萬七千六百九十六元，並非被上訴人所主張之
二十萬元美金。而銀行為確保買方前來贖單，實務上信用狀俱指定應以開狀銀行為提
單之「受貨人」，而以買方為「受通知人」。本案買賣涉及兩岸三地（台灣、香港、
澳門），更無例外，被上訴人竟接受億謹公司持系爭原證一文件（上載買方為受貨人
）辦理押匯；且伊既非以船公司之代理人身分簽發，亦未載有船公司名稱，一般銀行
不可能接受持以押匯。且被上訴人顯有過失，縱伊應負損害賠償之責，被上訴人亦應
自行負擔十分之九之責任等語，資為抗辯。
原審審理結果，以被上訴人主張之事實，業據提出系爭載貨證券、出口押匯質權約定
書、商業發票、出口結匯證實書、存證信函暨華聯船務代理有限公司函為證。次查，
系爭原證一文件，已標明(1) FEEDER 1、V.F076S之船舶、航次名稱、(2) SUPRA UNION
CO. LTD.之託運人名稱、(3)託運之貨物包皮種類、個數、(4)裝載港為基隆、目的港為
澳門、(5)運費給付方式為FREIGHT PREPAID、(6)載貨證券為三份（NUMBER OF ORIGIN-
AL B/L THREE）等之記載，並由上訴人公司職員Maggie Chang，以上訴人公司自任運
送人之名義（by...As Carrier）簽名於上，且註明簽發地、日（Place and date of
issue）為TAIPEI, TAIWAN 09/16/98，顯已符合修正前海商法第九十八條第一項（現
海商法第五十四條）所規定，載貨證券應記載之事項。又系爭原證一文件之右上角亦
載明「BILL OF LADING 」（載貨證券）之字樣，並分別有載貨證券編號 B/L NUMBER
WLGIKEE00000000MAC號及WLGIKEE00000000MAC號之記載；且上訴人之中、英文公司名
稱全銜、及「船攬（基）字第317號」行政登記字號亦均列印於系爭原證一文件之上
，故整體觀之，系爭原證一文件，自應屬修正前海商法第九十八條第一項所稱之載貨
證券。上訴人雖辯稱系爭原證一文件僅為收貨憑證，且係應憶謹公司之要求而簽發，
並以憶謹公司所簽發之通知書、切結書等為證。然按載貨證券為文義證券，載貨證券
之發給人應依文義，對任何持有載貨證券之人負責，此應為專業於承攬運送業務之上
訴人所明知。況縱上訴人確實以製作、交付收貨憑證之意思，製作、交付系爭原證一
文件於憶謹公司，亦屬其與憶謹公司間之合意，而不能用以對抗取得已具載貨證券內
容之被上訴人。復查，上訴人既將自任運送人之名義之系爭載貨證券交付託運人憶謹
公司，顯已符合「承攬運送人填發提單於委託人」之規定，依法應「視為承攬人自己
運送」。依修正前海商法第一百零四條（現行第六十條）準用民法第六百三十條之規
定，運送人之上訴人在未收回載貨證券而交付貨物，應對正當持有載貨證券之被上訴
人構成給付不能，負損害賠償責任。上訴人雖又辯稱，上訴人發給憶謹公司二套收貨
憑證（即指系爭載貨證券），每套各四份，憶謹公司歸還上訴人一張已背書之正本收
貨憑證，則被上訴人所持有者，即非載貨證券之全部云云，惟查，縱使上訴人曾發四
份正本於憶謹公司，惟基於載貨證券之文義性，載貨證券上既記載正本係三份，則被
上訴人所持有三份，即係載貨證券之全部，上訴人執此抗辯，仍非可採。又『擔保提
貨』僅為當地銀行與運送人間之保證契約關係，殊與託運人及載貨證券持有人無涉。
故縱有擔保提貨之慣例，亦不足以免除運送人對託運人或載貨證券持有人之損害賠償
責任。是上訴人辯稱運送人依國際航運慣例准許受貨人提貨，並未違反運送契約云云
，亦不足採。而上訴人於非目的地港乃竟未收回系爭載貨證券之全數，竟即於簽發系
爭兩載貨證券之翌日即為所謂電報放貨云云，任令憶謹公司持系爭載貨證券向被上訴
人押匯。被上訴人依侵權行為法則，請求上訴人賠償損害，即屬合法有據。被上訴人
主張系爭兩批貨載之價值，共值美金二十萬元，按當時美元匯率計算，折合六百九十
一萬八千元之事實，業據提出憶謹公司所簽發即系爭兩批貨載之發票、出口結匯證實
書、保險單據、信用狀可資參證，均足證明系爭兩批貨載之價值確為六百九十一萬八
千元。且按海商法第五十四條第三項規定：載貨證券依第一項第三款記載者，推定就
貨物之名稱、重量、件數、運送包裝個數及標誌等均已為記載，顯已推定運送人乃係
依其記載為運送。況本件運動器材出口之裝載，衡係拆組後裝櫃，而非組裝型態整件
裝櫃。關於系爭兩批貨載交付時目的地價值，已經第一審向行政院大陸委員會澳門事
務處函查，據該處九十一年四月十八日（九十一）澳處綜字第三一三號函所提供佐參
之相關「運動器材平均價格表」觀之，應足佐證系爭兩批貨載交付時目的地之價值合
計值美金二十萬元，洵屬合理可信。依民事訴訟法第二百二十二條第二項規定，自得
審酌一切情況，酌定損害賠償金額以六百九十一萬八千元為適當。末查，載貨證券為
流通證券且具背書性，載貨證券之簽發，其收貨人欄無論為記名式或指示式均無不可
，此係載貨證券法律性質上之所必然。此另觀之海商法第五十四條關於載貨證券應載
事項，亦無所謂必須載有受貨人之規定，足以佐證。又系爭載貨證券右下方業已明確
載明「ＴＡＩＷＡＮ　ＷＥＬＧＲＯＷ……（即上訴人公司）……ＡＳ ＣＡＲＲＩ-
ＥＲ（即：為運送人）」，該運送單據既係由該運送承攬人以運送人之身分簽發，被
上訴人顯未違反信用狀統一慣例第二十五條Ｄ項，自無與有過失可言。綜上所述，被
上訴人合法持有系爭兩載貨證券，本於載貨證券持有人地位、債務不履行、侵權行為
等法則，請求上訴人賠償損害，應屬合法有據。惟本件被上訴人係依據損害賠償為請
求，並非依運送契約，自無所謂約定以外國通用貨幣定給付額，兩造亦未曾就損害賠
償額約定以何種貨幣為給付，自應以本國通用貨幣即新台幣為給付。被上訴人備位聲
明求為命上訴人給付被上訴人六百九十一萬八千元本息，為有理由，應予准許云云，
為其心證之所由得，並說明兩造其餘攻擊防禦方法不予審酌之理由，爰將第一審所為
被上訴人敗訴之判決，關於其中備位聲明駁回被上訴人請求六百九十一萬八千元本息
部分予以廢棄，改判如被上訴人之所聲明，經核於法並無違誤。上訴論旨，就原審取
捨證據、認定事實之職權行使，指摘原判決關於其敗訴部分違背法令，求予廢棄，非
有理由。
據上論結，本件上訴為無理由。依民事訴訟法第四百八十一條、第四百四十九條第一
項、第七十八條，判決如主文。
中　　　華　　　民　　　國　　九十三　　年　　　八　　　月　　 十九 　　日
                              最高法院民事第四庭
                                  審判長法官  朱　錦　娟
                                        法官  顏　南　全
                                        法官  許　澍　林
                                        法官  葉　勝　利
                                        法官  劉　延　村
      右正本證明與原本無異
                                              書  記  官
中　　　華　　　民　　　國　　九十三　　年　　　九　　　月　　　二　　　日
                                                                       Ｒ
